【裁判字號】    91,訴,820
【裁判日期】    920307
【裁判案由】    返還價金
【裁判全文】
臺灣臺北地方法院民事判決  九十一年度訴字第八二○號
    原      告  乙○○
                甲○○
                丁○○○
    共      同
    訴訟代理人  劉錦樹律師
    複  代理人  李珮瑄律師
                洪東雄律師
    被      告  萬協實業股份有限公司  設台北市○○○路○段七九號二樓
    法定代理人  丙○○        .
    訴訟代理人  陳國堂律師
                陳啟昌律師
右當事人間請求返還價金事件，本院判決如左：
    主    文
原告之訴及假執行之聲請均駁回。
訴訟費用由原告負擔。
    事    實
甲、原告方面：
壹、聲明：
一、被告應給付原告新台幣（下同）一百二十四萬元，及自附表所示日起至清償日止
    ，按年息百分之五計算之利息。
二、原告願提供擔保，請准予假執行。
貳、陳述：
一、民國八十四年十一月二日原告乙○○、甲○○、丁○○○之母郭黃玉花與被告簽
    訂座落於台北市○○○段壹小段第三四九、三五二、三五三、三五四、三五五、
    三五六、三五七、三五八、三五九、三六○、三六一、三六二、三六三、三六四
    、三六五等地號土地（現合併為三四九地號），門牌號碼台北市○○街四十五號
    地下一層（以下簡稱：系爭商場），編號第十九、二十一號房屋（門牌號碼：台
    北市○○街四十五號地下一層之十八、之二十，以下簡稱：系爭房屋）之房地預
    定買賣契約，嗣郭黃玉花不幸於八十七年七月二十四日亡故，由原告等及其兄長
    郭澤虎依法繼承。後郭澤虎於於九十年七月三十日亡故，由原告乙○○為其惟一
    繼承人。郭黃玉花之繼承人現僅有原告三人。
二、系爭房屋具有共食區走道不得作為顧客共食區使用、無法經營地下美食街、走道
    寬度違反建築技術成規應具備或所保證之寬度、未給付排煙濾清設備及自動灑水
    系統、及未提供充足之空調等重大瑕疵，原告自得依民法第三百五十四條以下之
    規定，解除系爭買賣契約，並依民法第二百五十九條之規定，請求被告返還其已
    受領之價金及自受領時起之利息。
三、系爭商場建成後，除其走道（共食區）狹窄，根本無法供地下美食街經營所需，
    亦未達被告及其銷售人員所保證如廣告圖說之寬敞，且依台北市政府工務局建築
    管理處九十一年十月十一日北市工建照字第09167041500號函及台北市政府工務
    局九十一年十一月六日北市工建字第09154613100號函，均明白表示系爭商場走
    道不得作為顧客飲食用之共食區。則攸關系爭商場得否經營地下美食街小吃餐飲
    業之共食區既依法無法設置，契約所預定供作地下美食街之目的效用即無法達成
    ；再依建築技術規則建築設計施工編第一百十七條第一項第三款之規定，系爭商
    場屬建築技術規則第五章之特定建築，復依同規則第一百三十一條規定，。系爭
    商場之二側均有連續式店舖，且樓地板面積超過一千平方公尺，其走道淨寬度依
    法應為四公尺。系爭商場之走道僅約三公尺寬，其具有不符建築技術規則建築成
    規之瑕疵已屬顯然。
四、又被告於契約及廣告中均明示以走道作為共食區使用，並於廣告上以具有實現可
    能性之共食區○○道）參考照片五幅，表示系爭商場之走道、共食區如同照片所
    示之寬敞、舒適，得以招攬顧客，提供消費者舒適之選購及用餐之空間，且以銷
    售人員口頭加以保證系爭商場建成後，其共食區○○道）確如廣告照片上所示之
    寬敞，進而促使買受人受該廣告之影響，對能否經營地下美食街至關重要之共食
    空間有符合廣告所示之預期，已如前述，且系爭契約復未明示排除其提供不低於
    廣告所示品質之責，是廣告內容所示之品質實為系爭契約必要之點，被告既業已
    保證系爭商場走道如同照片所示之寬敞，受廣告圖說之拘束而為要約，負有提供
    相等品質商場之給付義務，自屬當然。惟系爭商場自八十七年間建成後，除據聞
    僅短暫營業數日外，荒廢至今，是系爭房屋不具有契約預定效用，且未達被告所
    保證之品質，具有無法補正之重大瑕疵，已屬顯然。
五、系爭房屋除前述走道狹窄，無法供地下美食街一般經營使用之瑕疵外，依契約系
    爭房屋應具有之自動灑水系統、充足之空調設備與空氣門簾、排煙濾清設備…等
    公共設施，迄未見被告施作或與他人共用而無法提供基本經營之所需，其具有重
    大瑕疵，原告自得解除系爭買賣契約。
六、又系爭房屋、土地買賣契約，乃原告之被繼承人郭黃玉花係受被告之詐欺而為買
    受之意思表示，經原告等於本訴進行中發現後，爰於本訴訟中依民法第九十二條
    之規定，以民事準備（二）狀或九十一年十一月十九日之補充辯論意旨狀撤銷受
    詐欺而為買受之意思表示，並以該準備書狀之送達以代通知，是系爭房地買賣契
    約已自始無效，原告等前所給付之價金，業已失其給付之目的，被告自應依民法
    第一百七十九條以下之規定，返還其所受領之不當得利。
、證據：提出台北逸仙郵局存證信函三份、付款明細表一份、台大文豪自救會陳情
    書三份契約書二份、臺大文豪地下美食商場廣告圖說一份、系爭商場現場照片三
    幅、八十九年四月二十日之「台大文豪地下商場保全會議紀錄」一份、台北市政
    府工務局建築管理處九十一年十月十一日北市工建照字第09167041500號函一份
    、台北市政府工務局九十一年十一月六日北市工建字第09154613100號函一份（
    以上均影本）為證。
乙、被告方面：
壹、聲明：如主文所示。
貳、陳述：
一、系爭房屋並無原告所稱之瑕疵：
（一）走道寬度應以兩邊牆之外牆面為量測依據，而原設計圖之走道寬度應係三○○
      公分，此有負責設計監造之陳貞彥建築師於鈞院另案八十九年訴字第二四五五
      號案件中作證時證述無訛在卷，而依鈞院於九十一年七月二十四日現場履勘結
      果，由二店鋪間鐵捲門外側之走道寬度為二九八或二九七公分，顯見該走道寬
      度與原設計圖寬度並無甚誤差，因加設鐵捲門及量測基準點不同。
（二）本案確係依建築技術規則相關規定合法興建完成，原告誤解法令主張走道寬度
      應有四米乃無可採。蓋本案地下一樓美食街攤位因係分割出售，各攤位之產權
      均屬獨立，所有人各不相同，係屬於可經營商業（一般零售業、餐飲）店鋪之
      集合場所與建築技術規則中所謂之商場，係指整體屬單一所有權之經營商業場
      所不同。故適用建築法規尚有不同。否則建築主管機關又豈有准許取得使用執
      照之理，故原告稱現場走道淨寬不足建築技術規則所定四公尺標準，乃屬誤解
      此於理甚明。
（三）公共設施部分除原約定之自動灑水系統，因商場美食街多有食用油之使用自動
      灑水系統無法達滅火功能，乃於現場改設粉末滅火設備外，其餘空調、電腦監
      視系統，排煙濾清設備均已依約設置，原告質疑被告迄未提出排煙濾清設備之
      疵存在。
（四）原告又主張系爭商場之共食區設於○道與法不合，且走道經擺設桌椅後，根本
      無法供顧客平順前進，而謂此種空間設計根本無法作為地下美食街之經營使用
      云云。惟工務局雖有走廊不得計入營業樓地板面積，亦不得作為顧客飲食用之
      共食區○○○○○道如屬原核准圖說之走廊，自不得作為顧客飲食用之共食區
      之覆函內容，然所謂「走道如屬原核准圖說之走廊」，係指如該大樓三樓竣工
      圖說中明確載有「走道」之空間部分，至地下一樓擺設桌椅之空間部分，依地
      下一樓之竣工圖所示，並未載有「走道」字樣，自非屬工務局覆函所稱原核准
      圖說之走廊，即無不得作為顧客飲食用之共食區之適用。又按原告自承被告於
      廣告中已明示以通行區作為共食區○○○道之寬度又為原告所明知，故擺設桌
      椅之後之寬度為何，均為原告於訂約時所明知，被告又何來違約？
二、縱認原告所主張之瑕疵存在，究其內容亦僅屬法條所謂「減少之程度無關緊要者
    」，依法亦不得視為瑕疵，故原告要求解約仍無理由。
、證據：提出保固書影本一份、竣工圖影本二份為證。
丙、本院依職權調閱本院八十九年度訴字第三二０三號民事案件卷全卷。
    理    由
一、原告起訴主張：系爭房屋具共食區走道不得作為顧客共食區使用、無法經營地下
    美食街、走道寬度違反建築技術成規應具備或其所保證之寬度、未給付排煙濾清
    設備及自動灑水系統、及未提供充足之空調等重大瑕疵，原告自得依民法第三百
    五十四條以下之規定，解除系爭買賣契約，並依民法第二百五十九條之規定，請
    求被告返還其已受領之價金及自受領時起之利息；另系爭買賣契約，乃原告之被
    繼承人郭黃玉花係受被告之詐欺而為買受之意思表示，經原告於本訴進行中發現
    後，合法撤銷意思表示，原告自得依不當得利之規定，請求被告返還其所受領之
    不當得利等語。被告則以：系爭房屋並無原告所稱之瑕疵；縱認原告所主張之瑕
    疵存在，究其內容亦僅屬法條所謂「減少之程度無關緊要者」，依法亦不得視為
    瑕疵，故原告要求解約仍無理由，及未詐騙原告之被繼承人郭黃玉花簽訂系爭買
    賣契約各語，資為抗辯。
二、經查：原告之被繼承人郭黃玉花曾與被告簽訂系爭買賣契約，被告並已領受買賣
    價金一百二十四萬元等情，業據原告提出系爭買賣契約及付款明細表為證，且為
    被告所不爭執，應堪信為真實。經依民事訴訟法第二百七十一條之一準用同法第
    二百七十條之一第一項第三款之規定，整理並協議簡化本件之爭點為：（一）系
    爭房屋是否具有重大瑕疵而得由原告依民法三百五十九條之規定解除系爭買賣契
    約，並依同法二百五十九條之規定請求返還已受領之價金及至受領時之利息？（
    二）原告之被繼承人郭黃玉花是否受被告之詐欺而為買受之意思表示而得由原告
    撤銷意思表示，並依民法第一七九條之規定請求被告返還已受領之不當得利？茲
    析述如下：
（一）系爭房屋並無原告所指稱之重大瑕疵，原告不得解除系爭買賣契約：
    １就原告主張走道部分不得作為共食區使用、無法經營地下美食街之瑕疵部分：
    (1)原告雖以卷附台北市政府工務局建築管理處九十一年十月十一日北市工建照字
      第09167041500號函及台北市政府工務局九十一年十一月六日北市工建字第
      09154613100號函，主張系爭商場走道不得作為顧客飲食用之共食區云云，惟
      查：經觀諸前開台北市政府工務局函，其說明二明揭「．．．使用執照竣工圖
      所載之走廊，自不得計入『營業樓板面積』，亦不得作為顧客飲食用之共食區
      。」，準此，認定系爭走道部分得否供作共食區使用，即應以系爭商場之竣工
      圖為依據。若竣工圖上並無走道或走廊之標示，原告即不得片面認定系爭商場
      未有建物部分之空間為走道或走廊，並據以主張該空間不得作為共食區使用。
      經查：依被告所提附卷之竣工圖所示，系爭商場並無走道或走廊之標示，果爾
      ，原告自不得僅憑前開台北市政府工務局函示，主張系爭商場所留空間部分為
      走道或走廊，並認該空間不得作共食區使用而有瑕疵。更何況上開函示主要係
      針對本院函詢係爭房屋是否得辦理營利事業登記所為，尚與被告得交付之係爭
      房屋是否無法提供其食區無涉。
    (2)原告又以系爭房屋現已無法經營地下美食街，有不具備契約預定功效之瑕疵云
      云云，惟查：是否具備契約預定功效之瑕疵，應以原告得受領系爭房屋之時點
      為認定之依據。經查：系爭「台大文豪」地下一樓商場確曾營業過等情，業據
      被告於本院八十九年度訴字第三二０三號案件中提出之照片附於該卷可參，並
      經本院調閱屬實，則若原告依約給付買賣價金，並如期取得系爭房屋所有權，
      當可於開幕時一併利用營業，系爭房屋即無原告所指稱不具備契約預定功效之
      瑕疵。至於系爭商場嗣後為何無法繼續經營，涉及系爭商場各所有權人如何經
      營及商場坐落地點位置、經營方針、消費者群消費傾向、社會經濟景氣程度、
      流行趨勢等相關因素，而該等因素本即係系爭買賣契約所包含之經濟風險，原
      告又非不得事先加以評估，其於評估後簽訂系爭買賣契約，即應承擔該經濟風
      險，尚與被告無涉。
    ２就原告主張走道寬度違反建築技術成規應具備或其所保證之寬度之瑕疵部分：
    (1)消費者保護法第二十二條固規定：「企業經營者應確保廣告內容之真實，其對
      消費者所負之義務不得低於廣告之內容。」，此應係指就無特別約定之情形下
      ，消費者因信賴企業經營者之廣告內容而與之交易，企業經營者應對消費者負
      廣告內容之最低限度義務。再者，廣告是否得構成契約之內容，應視廣告之內
      容是否詳盡而具體，該廣告是否不重視相對人其人之個性，該廣告是否僅針對
      特定人為之，當事人間之談判磋商過程，交易慣例及其他相關具體情事，足以
      推知企業經營者有立即訂立契約受其拘束之意思時，方可將廣告解為要約，而
      認其得拘束為廣告之人。查：依原告所提出之附卷之廣告單上，被告業已明確
      繪出「台大文豪」大樓地下一樓平面圖，並將各編號房屋坐落位置、走道、電
      梯機械室、空調機房、樓梯：：：等共同使用面積部分設置亦標示明確。此部
      分廣告所繪平面圖示與系爭買賣契約所附地下一層平面圖（商場），關於地下
      一層各編號房屋位置、走道配置等，均相符合。換言之，被告就系爭房屋無論
      在買賣契約或廣告中，均已明確提供附圖而為告知，準此，對於走道寬度、配
      置應如何，原告透過廣告、買賣契約附圖，比對其所買受之位置、範圍、大小
      即明白知悉系爭走道空間部分之寬度，原告自不得僅以系爭買賣契約附圖無附
      比例尺，主張無法計算而無從知悉。
    (2)原告雖另以：廣告宣傳單照片顯示，走道寬闊，幾可容五人並行等語。但此部
      分廣告所附照片，其關於商場配置方式，與廣告中繪製之平面圖示顯然相異。
      綜觀原告提出之三份廣告內容，該等照片係攝自其他商場，顯然可見，佐以廣
      告中文字，均係標榜「台大文豪」地下商場可如現今百貨公司美食街般，具有
      店面集中之優勢，容易招徠客戶，又消費者購買此等店面，可獨立取得所有權
      ，無須受每月繳納租金之左右，再配合師大夜市地利之便等，可引來商機等情
      。可見此等照片附於廣告中，加以文字描述等，均係為誘發消費者購買「台大
      文豪」之動機，難認被告須負提供如照片中所示商場走道寬度之義務。是原告
      此部分主張亦無足採。
    (3)另依系爭買賣契約書第四條（房屋部分）約定：「本房屋係依台北市政府工務
      局核准之建照圖說施工，建築結構及設備建材說明如附件二，並以該工務局核
      發之建築物（房屋）使用執照為合格標準：：：。」，及第五條約定：「本房
      屋之規格及標準，除悉以本約第四條所訂為準外，甲方（即原告）不得要求乙
      方（即被告）為將來加蓋之準備或違建之施工：：：。」等，足徵，關於走道
      寬度其規格、標準應依建照圖說為據，此即為被告就走道空間部分所應負之義
      務內容。經查：「台大文豪」地下一樓商場走道空間部分原設計牆面至牆面為
      三百公分，牆心至牆心則為三百十二公分，有被告提出之施工設計圖附於本院
      八十九年度訴字第三二０三號案卷內可參，並經本院調閱屬實。是依據前開約
      定，被告依設計圖說規劃之地下一樓走道寬度，應興建牆面至牆面三百公分寬
      之走道，此為其依契約應負之義務。次查：系爭房屋走道空間分別有二百九十
      八及二百九十七公分等情，亦經本院於九十一年七月二十四日到庭履勘，並製
      有履勘筆錄在卷，經審上開測量乃自鐵捲門外側開始測量，應有一至二公分之
      誤差，準此，亦堪認被告施作之系爭房屋並無走道空間寬度不符之重大瑕疵。
      至原告另主張被告違反之建築技術規則部分，經審應僅適用整體屬單一所有權
      之經營商業場所，尚不適用於系爭房屋，更何況系爭房屋業已取得使用執照等
      情，復為原告所不爭執，則於被告已取得使用執照之情形下，亦堪認系爭房屋
      應無原告所指違反建築技術規則之瑕疵。
    ３就原告主張未給付排煙濾清設備及自動灑水系統、及未提供充足之空調等瑕疵
      部分：
    (1)依系爭買賣契約書附件二建材設備說明約定，被告就消防設備部分，應「設置
      自動偵煙警報系統、自動撒水系統、自動火警報知系統、排煙設備、消防栓、
      滅火設備等消防系統，符合消防法令規定，確保消防安全。」等。惟依民法第
      九十八條規定：「解釋意思表示，應探求當事人之真意，不得拘泥於所用之辭
      句。」，兩造就消防設備雖約定應設置上開消防系統，但所列之消防設備僅係
      概括約定，蓋其契約約定目的應著重在「符合消防法令規定」，若符合消防法
      令規定，縱有變更契約所列消防設備項目，改以其他消防設備替代而仍能達到
      消防安全之目的者，即不能遽謂原告有未依約履行義務之情事。
    (2)經查，系爭房屋所在大樓業經台北市政府消防局於八十七年三月二十三日派員
      檢查結果符合規定，並於八十七年六月二十五日領有台北市政府工務局核發之
      八七使字第二０一號使用執照，其中地下一層計設有滅火器、室內消防栓設備
      、泡沫滅火設備、火警自動警報設備、緊急廣播設備、標示設備、緊急照明燈
      、避難器具及室內排煙設備等消防安全設備，有台北市政府消防局九十年一月
      八日北市消安字第八九二三七六九五○○號函及其附件消防安全設備會勘表、
      使用執照存根及地下一層消防平面配置圖說附於本院八十九年度訴字第三二０
      三號案卷足參，並經本院調閱屬實。雖被告並未依約提供自動撒水系統，但系
      爭「台大文豪」大樓為地上九層、地下三層建築物，依「各類場所消防安全設
      備設置標準（八十七年核定本）」第十條第二款規定，任何一層之樓地板面積
      在一千五百平方公尺以上者，應設置自動撒水設備，然本件地下一樓原核准樓
      地板面積為一千四百八十七點九九平方公尺，其中供一般零售業（餐館）使用
      ，樓地板面積為一千零四十點零三平方公尺，未達應設自動撒水設備之規定等
      情，亦有台北市消防局九十年二月八日北市消安字第九○二○二七七六○○號
      函附於本院八十九年度訴字第三六八四號請求給付買賣價金事件卷中，再參照
      被告所提附卷之排煙水洗機之出廠證明保固書，均足證並無原告所稱之瑕疵，
      準此，被告已提供合於消防相關法令規定之消防設備，即堪認定，其已履行契
      約所負之義務，系爭房屋並無原告指述之瑕疵，灼然自明。
    (3)至原告另指之空調不足之瑕疵部分，雖據其提出系爭商場部分所有人出具之會
      議紀錄為證，惟系爭商場之部分所有人與被告之利害相左，與原告之利害一致
      ，本院自不得僅憑前開會議紀錄即認系爭房屋有空調不足之瑕疵。
（二）原告之被繼承人郭黃玉花並未受被告之詐欺，原告不得撤銷買受之意思表示：
    １關於原告主張被告所提供之系爭土地並非產權獨立部分：被告得給付系爭土地
      之應有部分等情，既為原告所不爭執，則於被告既得給付系爭土地應有部分之
      情形下，且參諸應有部分土地所有權人使用其應有部分土地並無明顯困難且為
      一般交易習慣所接受之常情，原告主張被告得給付之應有部分土地非產權獨立
      ，顯與前開交易習慣不符，洵屬無據。至原告另稱被告所提供之土地有部分屬
      國有財產局所有云云，惟其並無法為積極之舉證，是其上述主張，亦不足採。
    ２關於原告主張被告有不實廣告（包括非以小吃餐飲業設計及走道寬度太小）部
      分：查被告並無廣告不實之情形等情，業經本院論述甚詳於前，則原告主張被
      告有不實廣告云云，即顯不足採，其自不得以廣告不實為由撤銷買受之意思表
      示。
    ３關於原告主張共食區○○道不得供作共食區使用部分：查原告該部分之主張，
      亦經本院於判斷原告是否得以同一原因主張解除系爭買賣契約時，認定被告係
      依建築師設計施工，並無違反建築技術規則，且認定是否得作共食區使用，僅
      與是否得辦理營利事業登記有關，尚與被告得交付之系爭房屋無法提供共食區
      無涉，更何況原告並無法舉證證明被告明知系爭商場無法供美食街使用而以欺
      罔之方法使原告之被繼承人郭黃玉花與之簽訂系爭買賣契約，是其亦不得以此
      為理由撤銷買受之意思表示。
三、是綜合以上，系爭房屋並無原告所稱之瑕疵，則原告起訴主張解除系爭買賣契約
    並請求返還已付之價金一百二十四萬元，及如附表所示利息起算日之利息，均無
    理由，應予駁回；另原告之被繼承人郭黃玉花並未遭被告詐欺，則原告亦不得以
    郭黃玉花遭詐欺簽訂系爭買賣契約為由，主張撤銷買受系爭房屋之意思表示，其
    該部分之主張，亦洵無理由，應予駁回。又原告本案之訴既經駁回，則其假執行
    之聲請即失所依附，應併予駁回。
四、因本案事證已臻明確，兩造其餘主張陳述及所提之證據，均毋庸再予審酌，附此
    敘明。
五、據上論結：本件原告之訴為無理由，依民事訴訟法第七十八條，判決如主文。
中      華      民      國    九十二    年      三      月    七        日
                                  民事第六庭法      官  詹駿鴻
右為正本係照原本作成
如對本判決上訴，須於判決送達後廿日內向本院提出上訴狀
中      華      民      國    九十二    年      三      月    十一      日
                                            法院書記官  官碧玲


司法院資訊處製作；財團法人民間司法改革基金會備份。
